【裁判字號】    91,自更,36
【裁判日期】    921005
【裁判案由】    業務過失致死
【裁判全文】
臺灣士林地方法院刑事裁定                          九十一年度自更字第三六號
    自  訴  人  戊○○
    被      告  丙○○
                乙○○
                甲○○
                丁○○
    右  一  人
    選任辯護人  張家琦  律師
                林鳳秋  律師
右列被告因業務過失致死案件，經自訴人提起自訴及追加自訴（八十九年度自字第二
二二號），本院於九十一年四月九日以八十九年度自字第二二二號裁定自訴駁回後，
自訴人不服提起抗告，經臺灣高等法院於九十一年十月三十一日以九十一年度抗字第
三七四號裁定，撤銷原裁定發回本院，本院裁定如左：
    主  文
自訴駁回。
    理  由
一、按法院或受命法官於自訴案件第一次審判期日前訊問及調查結果，如認為案件有
    刑事訴訟法第二百五十二條至第二百五十四條之情形者，得以裁定駁回其自訴，
    同法第三百二十六條第三項定有明文。
二、自訴及追加自訴意旨略以：自訴人戊○○之母親何雪卿女士於民國八十七年一月
    十一日晚間因口吐白沫、全身不停抽慉呈癲癇狀，病情危急，自台北秀傳醫院安
    養中心緊急轉送行政院國軍退除役官兵輔導委員會台北榮民總醫院（以下簡稱台
    北榮民總醫院）急診部，於一月十二日凌晨零時許抵達，於同日凌晨三時放置氣
    管內管插管後，即以呼吸器維生。由於當時加護病房額滿，無法轉入，乃暫時留
    置於該院急診室觀察區，於一月十三日晚間，因診斷需要，需做腹腔電腦斷層攝
    影，而將病患推離急診室，醫護人員乃令家屬即自訴人操作人工氣囊以代替呼吸
    器。於晚間九時三十分做完電腦斷層攝影後，醫院即命自訴人將病患轉入急診室
    加護病房，當時加護病房內並無值班醫師在場，亦無任何醫師前來診治病患，告
    知家屬病情、治療方針及癒後情形，任由自訴人一直持續不斷地擠壓人工氣囊，
    迄晚間十時二十分，自訴人母親心臟、血壓、呼吸突然停止，始由一醫師到現場
    做緊急搶救，於十一時三十六分宣告急救無效而死亡。按醫院未能提供加護病房
    應有之呼吸器設備，致病患何雪卿被推入加護病房後，僅由自訴人以人工之方式
    為其擠壓空氣，且在病患推入急診室加護病房後至死亡前均無醫師前來診治，被
    告丙○○身為急診部加護中心主任，對於加護病房內未能提供足夠之應有設備、
    無值班醫師在場有嚴重管理上之疏失，被告乙○○為榮總急診部主任，平日應負
    責急診室急診加護中心等之管理、監督，對於急診室加護中心上開缺失不聞不問
    ，未做任何處置，均有應注意、能注意卻不注意之嚴重疏失；被告丁○○為何雪
    卿急診時之主治醫師、被告甲○○為其時之住院醫師，二人均明知當時急診部加
    護中心病房內並無足夠之機械式呼吸設備可供使用亦無值班醫師，仍不顧病患生
    命安危，執意將病患轉入該病房，是其等均涉有業務過失致死罪嫌。
三、訊據被告丁○○、甲○○均堅決否認涉有過失致死罪嫌，被告丁○○辯稱：病人
    需要急救時，通常都是使用人工呼吸器，即呼吸甦醒球（Ａｍｂｕ），因為可以
    感覺到病人呼氣是否順暢，有無吸進去，又急診加護中心的呼吸器不夠時，也會
    請家屬以呼吸甦醒球來幫忙擠壓，加護病房二十四小時都有醫護人員在，家屬如
    有問題可以隨時請求協助，且加護中心病人身上都裝有監視器，如果壓的不對，
    監視器會有反應，醫護人員也會知道。至於本件何雪卿從頭到尾都沒有用到機械
    式呼吸器（以機械加壓的方式將氧氣打到不能自行呼吸的病患），病患是先插管
    ，一端插進氣管，外面再以一條軟管接到供氧點（該點設在牆壁上），這個叫做
    Ｔ─Ｐｉｅｃｅ，如果打開，就會有氧氣送到病患，這是在病人還可以自行呼吸
    時使用，所謂「拔掉呼吸器」，是指拔掉接Ｔ─Ｐｉｅｃｅ的那一頭，將人工甦
    醒球直接接在插管的一端。本件以何雪卿的動脈血氧濃度看來，當時她是有達到
    充分的供氧，伊對於本件之處置並無過失等語；被告甲○○辯稱：當時病患何雪
    卿是從觀察區送到急救區，原則上送到急救區後，由急救區的醫生負責，但是因
    為他們當時比較忙，伊留下來協助急救區的醫生作一些常規的例行治療，包括送
    病患到加護病房，並無何過失等語。
四、經查：
（一）本院調閱病患何雪卿於台北榮民總醫院之病歷資料，核閱結果，病患何雪卿於
      八十七年一月十二日凌晨零時七分許經由台北秀傳醫院附設護理中心送抵榮總
      急診部時，經該醫院檢查結果已無抽搐現象、意識昏迷，血壓150/110mmHg，
      心跳140次/分鐘，呼吸次/分鐘，胸部Ｘ光疑似右肺肺炎，血液檢驗白血球
      為38200/mm3，血鈉112mEq/L，血鉀2.9mEq/L，腦部電腦斷層並未顯示有腦出
      血，嗣經該醫院人員給予氧氣、抗生素（盤尼西林）及抗癲癇藥物（Dilantin
      ）後，因病患何雪卿之呼吸淺快，而於同日凌晨三時許放置氣管內管，繼續給
      予氧氣，並以高濃度食鹽水，補充低血鈉之現象。其後病患何雪卿於同日上午
      八時四十五分許再度發生全身抽搐之癲癇發作，經追加抗癲癇藥物後，因判斷
      為敗血症，乃將抗生素更改（Tazcin＋Gentamicin）。病患何雪卿之癲癇現象
      ，至當日二十二時三十分許，仍偶有發作，期間以腹部超音波尋找其腹部內之
      潛在性感染源，但無確定發現。同年月十三日上午，病患何雪卿已無癲癇發作
      ，但四肢周端發紺，腹部明顯脹氣，給予抗生素追加（Metronidazole)，並會
      診一般外科（疑似缺氧性腸病變），建議作腹腔電腦斷層掃描。唯病患何雪卿
      於同年月十三日下午五時三十分許，突然測不到血壓，經採取急救措施：給予
      Dopamine及人工氣囊擠壓（Ambu-bagging）維持呼吸，仍未見改善，而於同年
      月十三日晚間九時三十分許，作完腹腔電腦斷層後，轉入急診加護病房。病患
      何雪卿進入加護病房後，血壓71/36mmHg，心跳98次/分鐘，因無呼吸器可用，
      持續由家屬以人工氣囊擠壓（Ambu-bagging）。於同年一月十三日晚間十時二
      十分許因心跳停止，經緊急急救無效，於同年月十三日二十三時三十分許宣告
      死亡，此亦經行政院衛生署醫事審議委員會所認定，有行政院衛生署八十八年
      十二月二十九日衛署醫字第八八０八０二三四號函檢送之該署醫事審議委員會
      第八八二一一號鑑定書影本可稽（附於臺灣臺北地方法院八十八年度自字第四
      ０八一號影本卷內），合先敘明。
（二）關於病患何雪卿經送抵台北榮民總醫院急診部之際，相關醫護人員所為處置是
      否符合醫療常規乙節，自訴人前向台灣台北地方法院自訴被告王立敏醫師業務
      過失致死罪嫌，該院於八十八年度自字第四０八號案件審理中，曾就該等事項
      委請行政院衛生署醫事審議委員會鑑定，鑑定結果認：病患何雪卿抵達台北榮
      民總醫院急診之病況為癲癇發作、感染徵象、疑似肺炎、低血壓及呼吸機能不
      穩定，而該醫院急診部所採取醫療措施，包括給予抗生素及抗癲癇藥物、矯正
      電解質不平衡、頭部及腹部電腦斷層掃瞄、氣管內管插管，以及進入加護單位
      作密集監測，該醫療措施均為必要且具積極性；又病患何雪卿於八十七年一月
      十三日下午五時三十分許發生血壓突降之際，其呼吸機能斷不能單純信賴氧氣
      供應，而必須以外在輔助維持其呼吸，人工氣囊擠壓供氧，乃為一暫時性過渡
      方式，以人工呼吸器提供機械通氣，較合常理。由家屬操作人工氣囊擠壓供氣
      ，雖為不得已之醫療救助程序，但醫院實有義務配備足量之呼吸器，以提供合
      理及適切之醫療。雖說如此，病患在持續人工氣囊擠壓供氧下，其血中氧氣濃
      度均在合宜之治療範圍內（動脈血氧分壓> 60mmHg），而與其血壓持續低落，
      至心臟停止致死亡並無因果關係等語，此有上揭行政院衛生署八十八年十二月
      二十九日衛署醫字第八八０八０二三四號函檢送之該署醫事審議委員會第八八
      二一一號鑑定書影本可稽（附於臺灣臺北地方法院八十八年度自字第四０八一
      號影本卷內）。又本院向台北榮民總醫院調取病患何雪卿之病歷資料原本查核
      ，經該院以九十二年五月二十三日北總企字第０九０００五四０八號函檢送病
      歷原本顯示，該院於八十七年一月十三日就何雪卿之動脈血氧濃度共做了三次
      檢測，均為當日晚間作完腹腔電腦斷層轉入急診加護病房使用人工氣囊後，分
      別為二十一時五十七分許測得動脈血氧分壓為105mmHg 、當晚二十二時二十分
      許（即病歷表上表示「ＣＰＲ中」該份檢測表）測得動脈血氧分壓為65.3mmHg
      （按該檢測表原本因紙質之故，墨色漸褪而無法清楚影印，惟經本院勘驗結果
      數據確實為65.3mmHg無誤）、當晚二十三時十四分許測得動脈血氧分壓數據為
      21mmHg。由上列數據可證明，除當晚二十三時十四分該次因為已經接近何雪卿
      死亡之時點（即二十三時三十六分）而測得之數據較60mmHg為低外，其餘二次
      於使用呼吸甦醒球期間內測得之動脈血氧分壓值，均高於60mmHg，顯示何雪卿
      於使用呼吸甦醒球期間內均獲得充分供氧。因此，上揭鑑定結果認：「病患何
      雪卿持續在人工氣囊擠壓供氧下，其血中氧氣濃度仍均在合宜之治療範圍內（
      動脈血氧分>60mmHg ），而與其血壓持續低落，至心臟停止致死亡，並無因果
      關係」乙節，堪予採信。是自訴意旨指摘台北榮民總醫院急診部加護中心缺乏
      機械式呼吸器致何雪卿缺乏供氧而死亡云云，即非可採。
（三）至自訴意旨另謂病患何雪卿於加護病房期間並無值班醫師在場致生死亡乙情，
      經本院向榮民總醫院函查結果，於八十七年一月十三日急診部加護病房設有值
      班醫師即被告丁○○醫師、被告甲○○醫師以及案外人陳應盛醫師，有台北榮
      民總醫院九十二年五月二十八日北總急字第０九二０００五四一六號函在卷可
      稽。而對於何雪卿被送入台北榮民總醫院加護病房至死亡前，是否均無醫師前
      往診治乙節，證人即當晚亦在現場之病患何雪卿之女兒鄭麗川證稱：「（在加
      護病房期間）是否有醫護人員來處理？）醫護人員並不是一對一，所以醫護人
      員有時過來探詢，如果沒有問題，他們就會走開了。」；證人即鄭麗川之夫林
      佑冰證稱：「（在急診加護病房時有無醫生來探詢或診治？）有，但每次來的
      醫生都不一樣，且是來來回回的看，並不是一直待在旁邊，哪個醫生我不記得
      了」（均見本院九十年年自字第二二二號案件九十年十二月二十日訊問筆錄）
      ，足見病患何雪卿被送至急診室加護中心後，確有醫護人員前往診治，並非無
      人照料看管至何雪卿死亡，是自訴人此部分之主張亦與事實不符。
五、綜上觀之，本件病患何雪卿死亡前其血壓持續低落，至心臟停止致死亡之結果，
    與台北榮民總醫院急診部缺乏人工呼吸器提供機械通氣，而持續以人工氣囊擠壓
    供氧之事由間，並無因果關係，是何雪卿之死亡，即與榮總急診室加護中心之機
    械式呼吸器不足無涉，而何雪卿於加護病房內復非無醫護人員照料、診治，復查
    無其他積極之證據足以證明被告丙○○、乙○○、丁○○、甲○○四人涉有何業
    務過失致死之罪嫌，自難僅依自訴人專憑己見之任意指訴，遽入人於罪，被告四
    人犯罪嫌疑不足，爰裁定駁回其自訴。
據上論斷，應依刑事訴訟法第三百二十六條第二項、第二百五十二條第十款，裁定如
主文。
中      華      民      國    九十二    年      十      月      五      日
                                    臺灣士林地方法院刑事第七庭
                                        審判長法  官  王  梅  英
                                              法  官  王  沛  雷
                                              法  官  李  建  忠
右正本證明與原本無異。
如不服本裁定應於送達後五日內向本院提出抗告狀。
                                              書記官  陳  漢  朝
中      華      民      國    九十二    年      十      月    十三      日


司法院資訊處製作；財團法人民間司法改革基金會備份。
